【裁判字號】    90,台上,33
【裁判日期】    900111
【裁判案由】    損害賠償
【裁判全文】
最高法院民事判決                                    九十年度台上字第三三號
      上  訴  人  甲 ○ ○
                  (即韋宏蒼).
      訴訟代理人  葉 永 坤
      被上 訴 人  新路竹汽車貨運股份有限公司
      法定代理人  洪鐘秀會
      上  訴  人  乙 ○ ○
                  聖祥交通有限公司
      右  一  人
      法定代理人  李 瑞 敏
右當事人間請求損害賠償事件，上訴人對於中華民國八十八年八月十日台灣高等法院
高雄分院判決（八十八年度訴字第六三號），各自提起一部分上訴，本院判決如左：
    主  文
原判決關於命上訴人乙○○、聖祥交通有限公司給付超過新台幣二十九萬零七百四十
一元本息，及駁回上訴人甲○○請求乙○○給付新台幣一百五十萬元本息之訴暨各該
訴訟費用部分廢棄，發回台灣高等法院高雄分院。
上訴人甲○○之其他上訴駁回。
第三審訴訟費用，關於駁回其他上訴部分，由上訴人甲○○負擔。
    理  由
本件就上訴人乙○○經原審判命應與共同被告聖祥交通有限公司（下稱聖祥公司）連
帶給付上訴人甲○○新台幣（下同）一百四十五萬三千七百零六元本息中超過二十九
萬零七百四十一元本息即一百一十六萬二千九百六十五元本息部分（按：二十九萬零
七百四十一元本息部分，乙○○未聲明不服）。因乙○○提出非基於其個人關係之抗
辯為有理由，其訴訟標的對於聖祥公司即屬必須合一確定，依民事訴訟法第五十六條
第一項第一款規定，乙○○之上訴效力及於未提起上訴之共同訴訟人聖祥公司，爰併
列為上訴人，合先明。
上訴人甲○○主張：對造上訴人乙○○係被上訴人新路竹汽車貨運股份有限公司（下
稱新路竹公司）之員工，於民國八十五年十月二十八日下午十三時五十分許駕駛聖祥
公司所有ＪＩ－二四九號曳引車拖運散裝水泥由南向北，行經高雄縣仁武鄉○○○路
與八德二路口欲左轉向西進入東南水泥公司時，疏未注意讓伊騎駕由北向南直行之Ｏ
ＫＴ－二九五號重機車先行，致伊閃避不及人車倒地而受有髖骨脫位骨折、骨盤脫位
、右手肘開放骨折、肝破裂、膀胱破裂等重傷害。依民法第一百八十四條第一項、第
一百八十八條第一項、第一百九十三條第一項、第一百九十五條第一項等規定，渠等
應連帶負損害賠償責任，賠償伊因車禍支出之醫療費八十四萬七千二百四十一元，減
少勞動能力一千六百九十九萬七千五百九十四元之損害，及償付伊精神慰藉金一百二
十萬元等情。爰提起刑事附帶民事訴訟，求為命乙○○、聖祥公司，及新路竹公司連
帶給付伊五百五十萬元，及自八十七年八月十二日起加付法定遲延利息之判決（上訴
人甲○○就原審駁回其訴部分，僅就其中一百五十萬元本息部分聲明不服，並於八十
九年七月六日撤回對於聖祥公司之上訴。又上訴人乙○○、聖祥公司對於原審判命連
帶給付金額中之二十九萬零七百四十一元本息部分未提起上訴）。
上訴人乙○○、聖祥公司，及被上訴人新路竹公司則以：乙○○非受僱於新路竹公司
，其就本件車禍之發生，並無過失，對造上訴人甲○○之請求，於法不合。縱乙○○
有過失責任，然甲○○以每月三萬元計算減少勞動能力損失，仍屬無據，其請求償付
之精神慰藉金，亦顯屬過高等語，資為抗辯。
原審以：依甲○○於刑案審理時所陳稱，伊見乙○○車欲左轉，因伊係綠燈，認渠會
讓伊先行而加速通過云云，與刑事法院現場勘查結果，及本案事故調查表現場圖所示
，雙方各有二快車道、一機車道，每一快車道寬三‧六公尺，機車道則有六‧七公尺
，外快車道與機車道間有一安全島，各寬至少十三‧九公尺以上等情以觀，乙○○曳
引車遭撞擊時，其車頭前輪之位置，已幾越過對向車道之機車道，因車身長，故車身
尚未完全打直，但已左轉越過對向高楠公路快車道，駛入甲○○來向之機車道，而其
開始轉彎之地點亦係在八德二路與高楠公路交岔路口之中心處，當時甲○○之重機車
猶未進入交岔路口至明。依道路交通安全規則第一百零二條第一項第六款但書規定，
甲○○騎駕尚未進入交岔路口之直行重機車，應讓已過中心處轉彎之曳引車先行。乙
○○既有先行權利，其車身又已橫越甲○○同向之快車道，固無義務停留快車道上而
讓機車道上之機車先行。惟乙○○於轉彎行進時，疏未充分注意右側來車動向，預為
示警或採安全措施以避免撞擊，難辭過失肇禍之責。另甲○○受有右髖脫位併坐骨神
經喪失機能、骨盤脫位、右手肘開放性骨折及肝、膀胱破裂等傷害，無法站立併垂足
，且此垂足障礙無法恢復，有高雄榮民總醫院及國立成功大學醫學院附設醫院診斷證
明書足憑，顯達重傷害之程度；而乙○○因業務過失致重傷犯行，業經刑事法院判處
罪刑確定，亦有原審法院八十七年度交上易字第五五號刑事判決可稽，甲○○上開主
張，堪信為真實。查乙○○所駕駛系爭車輛係登記靠行在聖祥公司，客觀上足認聖祥
公司為僱用人，從而甲○○依民法第一百八十四條第一項前段、第一百九十三條第一
項、第一百九十五條第一項前段及第一百八十八條第一項前段等規定，請求乙○○、
聖祥公司連帶賠償損害，自屬有據。次查，乙○○並未受僱任職於被上訴人新路竹公
司，而係受僱於葉國利，已據該證人葉國利於上揭刑案審理時證述明確，並有高雄市
國稅局三民稽徵所函可考。雖乙○○前曾供認受僱於新路竹公司，惟此係因葉國利任
職於新路竹公司，而以該公司之薪水袋置裝工資交予乙○○所造成之誤認，亦經葉國
利證述在案，則甲○○請求被上訴人新路竹公司負僱用人連帶賠償責任，即非有據。
爰審核甲○○請求之各項損害計(一)醫療費用八十四萬七千二百四十一元(二)減少勞動能
力損失，兩造就因上述重傷害所致甲○○減少勞動能力之程度，均同意以百分之二十
五計算。按甲○○自二十歲起至六十歲之四十年工作年資以行政院勞委會所定最低薪
資一萬五千八百四十元為基礎，按霍夫曼式計算法扣除中間利息後，其金額為一百零
六萬零一百七十一元。甲○○主張每月以三萬六千八百十元為計算基礎為無可採(三)精
神慰藉金：斟酌甲○○現為正修技術學院三年級學生，無收入及不動產；乙○○國中
畢業，原為貨車司機，月入五萬餘元，聖祥公司營業淨利八十七萬九千九百十三元等
兩造之身分、地位、經濟狀況及甲○○所受痛苦程度等一切情狀，認以一百萬元為當
。以上合計原為二百九十萬七千四百十二元。第以甲○○就本件車禍之發生，與有過
失。依臺灣省車輛行車事故覆議鑑定委員會鑑定報告雖認甲○○為肇事主因，乙○○
為肇事次因。但該鑑定報告未注意乙○○係佔用來車道搶先左轉致肇車禍，應認兩造
過失程度各以二分之一為當。準此，甲○○之請求，於一百四十五萬三千七百零六元
本息之範圍內，為有理由，應予准許。逾此部分，為無理由，不應准許，因而判命乙
○○、聖祥公司連帶給付甲○○一百四十五萬三千七百零六元本息，駁回甲○○其餘
之訴。
關於廢棄發回部分（原審命乙○○、聖祥公司連帶給付超過二十九萬零七百四十一元
本息即一百一十六萬二千九百六十五元本息，及駁回甲○○對於乙○○其餘請求一百
五十萬元本息之訴部分)：
查關於本件車禍之發生原因，原審先謂乙○○曳引車遭撞擊時，已左轉越過對向高楠
公路快車道，駛入甲○○來向之機車道。當時甲○○之重機車猶未進入交岔路口。依
道路交通安全規則第一百零二條第一項第六款但書規定，甲○○騎駕之直行重機車，
應讓已過中心處轉彎之曳引車先行。「乙○○自有先行權利」，無義務停留快車道上
而讓機車道上之機車先行等情。惟繼又謂，覆議鑑定報告雖認甲○○為肇事主因，乙
○○為肇事次因，但「未注意乙○○係佔用來車道搶先左轉」致肇車禍之情況，應認
兩造過失程度各為二分之一云云。其前後論斷相互矛盾，顯有判決理由矛盾之違法。
且對於攸關車禍雙方原因力之強弱與過失輕重之因素，未詳斟酌勾稽，說明其取捨之
理由，率認兩造應負各二分之一之過失責任，亦嫌疏略。次按所謂減少勞動能力或殘
存之價值，應以其能力在通常情形下可能取得之收入為標準。查甲○○現為正修技術
學院三年級學生，既為原審所認定，則甲○○畢業在即，當可預期嗣後其有從事所習
專業之能力。甲○○於原審主張：伊前程似錦，應按行政院主計處公布之各業受僱員
工平均薪資變動表八十五年平均值三萬六千八百十元為基準以計算減少勞動能力之損
失等語，並提出該月報表為證（見原審訴字卷五八頁、六一至六三頁），是否全然無
據﹖原審對此有利甲○○之攻擊方法，未詳調查審認，說明不為採取之意見，遽為不
利於甲○○之認定，即嫌速斷。上訴論旨，各自指摘原判決關於前開對其不利部分為
不當，聲明廢棄，均非無理由。又上訴人就原審之判決，各僅對其中一部分金額聲明
不服，該不服部分究竟屬於何項目﹖（醫療費用﹖減少勞動能力損失﹖或精神慰藉金
﹖）案經發回，宜併注意及之。
關於上訴駁回部分：
原審以前揭理由駁回甲○○請求新路竹公司為給付之訴部分。經核於法並無違誤。上
訴論旨，猶就原審取捨證據、認定事實之職權行使，指摘該部分之原判決不當，求予
廢棄，非有理由。
據上論結，本件上訴人甲○○之上訴為一部有理由，一部無理由，上訴人乙○○、聖
祥公司之上訴為有理由。依民事訴訟法第四百七十七條第一項、第四百七十八條第一
項、第四百八十一條、第四百四十九條第一項、第七十八條，判決如主文。
中      華      民      國     九十     年      一      月     十一     日
                              最高法院民事第八庭
                                  審判長法官  蘇  茂  秋
                                        法官  徐  璧  湖
                                        法官  曾  煌  圳
                                        法官  李  慧  兒
                                        法官  楊  鼎  章
      右正本證明與原本無異
                                              書  記  官
中      華      民      國     九十     年      一      月     三十     日


司法院資訊處製作；財團法人民間司法改革基金會備份。
